【裁判字號】    95,上易,9
【裁判日期】    950425
【裁判案由】    
【裁判全文】
臺灣高等法院花蓮分院民事判決           95年度上易字第9號
上  訴  人  丙○
上  訴  人  甲○○
上  訴  人  乙○○
前列三人共同
訴訟代理人  張政衡律師
            陳信伍律師
被上訴人    臺東縣台東地區農會
法定代理人  丁○○
訴訟代理人  吳漢成律師
當事人間請求第三人異議之訴事件，上訴人對於中華民國95年1
月4日94年度訴字第33號第一審判決提起上訴，本院於95年4月
11日言詞辯論終結，判決如下：
    主  文
上訴駁回。
第二審訴訟費用由上訴人負擔。
    事實及理由
壹、程序方面:
一、按當事人之法定代理人其代理權消滅者，應由有代理權之法
    定代理人承受訴訟，此觀民事訴訟法第170條之規定自明。
    本件上訴人在原審起訴後，被上訴人法定代理人已由田石雄
    變更為丁○○，有臺東縣臺東地區農會函附卷可稽 (見原審
    卷第32頁)，並由丁○○於民國94年4月15日具狀聲明承受訴
    訟 (見原審卷第31頁)，核與民事訴訟法第170條、第175 條
    之規定相符，應許其承受並續行訴訟，合先敘明。
二、再按被告於訴之變更或追加無異議，而為本案之言詞辯論者
    ，視為同意變更或追加。民事訴訟法第255條第2項亦定有明
    文。本件上訴人在原審起訴，原請求就臺灣臺東地方法院（
    下稱臺東地院）93年度執字第6646號清償債務強制執行事件
    中，上訴人丙○所有坐落臺東市○○段22、71、73地號土地
    上建物，即鐵皮房屋2間及鐵皮棚架1座所為之強制執行程序
    應予撤銷; 就上訴人甲○○所有坐落臺東市○○段22、71、
    73 地號土地上建物，即門牌號碼為臺東市○○路○段55號加
    強磚造1樓平房1棟所為之強制執行程序，應予撤銷; 就上訴
    人乙○○所有坐落臺東市○○段159、159之1、132之1地號
    土地上建物，即鐵皮房屋7間及鐵皮棚架1座所為之強制執行
    程序，應予撤銷。嗣於原審審理中，變更為: 臺東地院93年
    度執字第6646號清償債務強制執行事件，就上訴人丙○所有
    坐落臺東市○○段22、22之1、71地號土地上建物，即如附
    圖一 (1151建號)所示A、B、F、G部分所為之強制執行程序
    ，應予撤銷; 就上訴人甲○○所有坐落臺東市○○段22、22
    之1、71地號土地上建物，即如附圖一 (1151建號)所示C、D
    、E部分所為之強制執行程序，應予撤銷; 就上訴人乙○○
    所有坐落臺東市○○段159地號土地上建物，即如附圖二
    (1150建號)所示之房屋所為之強制執行程序，應予撤銷。
    其訴之聲明僅係就原未經測量確定的標的加以確定，而且被
    上訴人對此聲明之變更並無異議，且為本案之言詞辯論，依
    前揭說明，上訴人所為聲明之變更，應予准許，併此敘明。
貳、實體方面:
一、上訴人在原審起訴主張臺東地院93年度執字第6646號清償債
    務強制執行事件，所查封債務人李榮舜之財產，分別為上訴
    人所有，為此依據強制執行法第15條之規定起訴請求撤銷強
    制執行程序，上訴人三人分別陳述起訴事實以及理由如下：
    （一）上訴人丙○主張坐落臺東市○○段22、71地號土地上
          建物 (部分坐落在同段22之1地號國有土地上)，即如
          附圖一所示A、B、F、G部分之鐵皮房屋兩間、鐵架蓋
          鐵皮雞舍間一間及涼棚一座 (下稱系爭71號建物)，
          係上訴人丙○於71年間，出資委由訴外人王明忠興建
          。當時王明忠之弟即訴外人王星翰 (原名王明仁)甫
          自軍中退伍，亦參與上開系爭71號建物之興建工作，
          雖王明忠已於73年1月7日死亡，然其弟王星翰仍可證
          明上開系爭71號建物係由上訴人丙○出資興建。上訴
          人丙○自擁有系爭71號建物之所有權，且目前亦係由
          上訴人丙○管理使用中。被上訴人誤認為債務人李榮
          舜所有，聲請法院查封併付拍賣，其程序顯有違誤等
          語。
    （二）上訴人甲○○主張: 坐落上開債務人李榮舜所有土地
          上建物即如附圖一所示C、D、E部分，門牌號碼為臺
          東市○○路○段55號加強磚造1樓平房1棟 (部分坐落
          在同段22之1地號國有土地上)為其所有，此有臺東縣
          稅捐稽徵處房屋稅籍證明書可證，該屋係與上訴人林
          跳所有之房屋一起興建，現委由丙○代為出租管理中
          。被告誤指為債務人李榮舜所有而聲請本院查封拍賣
          ，亦有違失等語。
    （三）上訴人乙○○主張: 坐落臺東市○○段159地號土地
          為債務人李榮舜所有，其上建物，即如附圖二所示之
          房屋，係上訴人於72年間，出資委由訴外人王明忠興
          建，王明忠之弟即王星翰亦參與上開房屋之興建工作
          ，足可證明上開房屋係上訴人乙○○出資興建。上訴
          人乙○○自擁有該屋之所有權，目前該建物亦由上訴
          人乙○○管理使用中。被上訴人誤指為債務人李榮舜
          所有而聲請法院強制執行併予查封拍賣，顯有違誤等
          語。
    上訴人並據上主張，而於原審聲明: 臺東地院93年度執字第
    6646號清償債務強制執行事件，就上訴人丙○所有坐落臺東
    市○○段22、22之1、71地號土地上建物，即如附圖一(1151
    建號)所示A、B、F、G部分所為之強制執行程序，應予撤銷;
    就上訴人甲○○所有坐落臺東市○○段22、22之1、71地號
    土地上建物，即如附圖一 (1151建號)所示C、D、E部分所為
    之強制執行程序，應予撤銷; 就上訴人乙○○所有坐落臺東
    市○○段159地號土地上建物，即如附圖二 (1150建號)所示
    之房屋所為之強制執行程序，應予撤銷。上訴後並聲明原判
    決廢棄，改判如原審訴之聲明。
二、被上訴人則以: 坐落臺東市○○段22、71、159地號土地皆
    為債務人李榮舜所有，債務人李榮舜於81年間提供該等土地
    為被上訴人設定抵押權，以擔保其母即另一債務人林英貴向
    被上訴人借款。依債務人李榮舜所提出的切結書、租賃契約
    書可知上開土地上的建物均為債務人李榮舜所有。債務人亦
    未同意上訴人等3人使用上開土地，且依前述債務人所提出
    之切結書，更可證明上開土地並無出租或他人占用之情事。
    系爭門牌號碼為臺東市○○路○段55號之房屋係上訴人甲○
    ○於89年3月14日以買賣為原因，向債務人李榮舜買受，甲
    ○○並非原始起造人。是上訴人甲○○僅取得上開房屋事實
    上處分權，系爭房屋所有權並無變動，仍屬債務人李榮舜所
    有。坐落臺東市○○段159地號土地上建物係另一債務人林
    英貴即李榮舜之母所興建，與上訴人乙○○無關，由林英貴
    曾在84年到88年間出租該屋可證。上訴人丙○於查封附圖一
    所示房屋時，曾主張自己係向債務人李榮舜承租，恰可證明
    系爭房屋的所有權人不是上訴人等語。在原審聲明：上訴人
    之訴駁回。上訴人上訴後，並聲明駁回上訴。
三、上訴人起訴主張被上訴人以債務人李榮舜未清償債務為理由
    ，持執行名義聲請強制執行，而系爭建物遭被上訴人聲請查
    封拍賣的事實，為被上訴人所不否認，並且有土地登記謄本
    、借據、他項權利證明書、臺東地院93年度促字第2024號支
    付命令裁定書及確定證明書、建物測量成果圖、聲明異議狀
    、陳報狀等件可考，並經本院依職權調取臺東地院93年度執
    字第6646號清償債務強制執行事件全卷卷宗查閱屬實，兩造
    對此亦不爭執，自堪信為真實。
四、上訴人起訴主張系爭建物為上訴人所有，被上訴人不得聲請
    查封拍賣，被上訴人則主張系爭建物為債務人所有，並非上
    訴人所有，上訴人無排除強制執行之權利，其提起第三人異
    議之訴為無理由。顯見兩造之爭點主要在於系爭建物所有權
    之歸屬，經原審協調兩造，確認爭點為: (1)如附圖一 (1151
    建號)所示A、B、F、G部分之建物是否屬於上訴人丙○所有?
    (2)如附圖一 (1151建號)所示C、D、E 部分之建物是否屬於
    上訴人甲○○所有? (3)如附圖二 (1150 建號)所示建物是否
    屬於上訴人乙○○所有? （原審卷第66頁）。上訴人上訴後
    ，經本院通知兩造本件訴訟之爭點為爭建物所有權之歸屬，
    且又以建物由何人委託承攬建造為爭點之所在，兩造未再提
    出其他爭點，本院自應依此而為審究。
五、就丙○以及乙○○主張建物為丙○委請王明忠興建，因此建
    物所有權仍然分別為兩人所有一事，經查：
    (一)依據上訴人在原審所聲請傳訊之證人王星翰在原審證稱
        : 確實有與王明忠一起做鐵工，對於照片中的建物有印
        象，其中第41頁照片中的阿亮香雞排 (即如附圖一所示
        A 、B部分)是我們蓋的，雙五白肉檳榔那間 (即如附圖
        一所示C、D、E部分)在我們蓋時就已存在；成典行 (即
        如附圖一所示G部分)，也是我們蓋的，但我們均僅蓋屋
        頂，沒有蓋其他的部份；第42頁至第45頁照片的部分 (
        即如附圖二所示部分)我們也是只蓋屋頂，其他部分沒
        有蓋。阿亮香雞排及成典行約在我退伍後不久蓋的。第
        42 頁至第45頁照片的部分約在1年後蓋的。那時原地均
        是空地，由我們立柱、蓋屋頂。其他部分不是我們做的
        ，當時是一位音叫「柱子」找我哥哥，約41年次左右的
        人，是我哥哥好朋友找我哥哥蓋的，因為是由我哥接洽
        的，我不知道是何人。錢也是我哥收的，我也不清楚 (
        見原審卷第84頁至第86頁)。
    (二)證人王星翰固然證稱確實有與王明忠共同興建系爭建物
        之屋頂以及柱子，但是對於究竟是何人委請王明忠興建
        ，證人王星翰自承僅係其兄王明忠僱用工人中之一員，
        且未實際參與其兄接洽商議興建上開房屋之諸般事宜，
        也不經手錢財等情，是證人既非上開房屋之承攬人，當
        然無法知悉究係何人為定作人，進而確認何人為原始起
        造人，從而查明該建物所有權之歸屬，自無疑義，上訴
        人主張從王星翰的證詞已經足以證明是上訴人委請興建
        ，尚難採信。縱證人曾參與興建上開房屋，惟依其所述
        興建部分，亦僅係上開房屋之屋頂及立柱而已，與現存
        房屋之實況有間，顯然另有他人完成上開建築，是上訴
        人丙○主張系爭71號建物為渠委由證人之兄王明忠興建
        完成乙節，與證人之證述不符，自非事實。是上訴人丙
        ○以證人王星翰為證據方法，資以為證明上開建物有所
        有權為上訴人，尚嫌乏據甚明。
    (三)再者，被上訴人抗辯債務人李榮舜提供系爭土地設定抵
        押權擔保其母林英貴向被上訴人借款時，曾書立切結書
        ，陳明系爭土地絕無出租或被第三人佔用等情事，已提
        出切結書為證 (見原審卷第98頁)。由其母林英貴將系
        爭土地上之建物 (即上訴人等3人主張為渠等所有之房
        屋)於80年迄88年間出租於訴外人呂東義、陳春美、張
        世群、陳鴻祥、王進忠等人，皆書立切結書，表明向李
        榮舜、林英貴承租上開房屋，因李、林等2人以上開房
        屋向被上訴人抵押借款，故同意被上訴人處分該抵押品
        時，無條件放棄一切權益及終止租約等語，有切結書及
        房屋租賃契約書附卷可稽 (見原審卷第134頁至第145頁
        )，由此足證系爭土地上之建物應非屬上訴人所有甚明
        ，否則上訴人豈有任由李榮舜母子出租使用收益該等房
        屋之理? 其次，上訴人對此又主張上開切結書及租賃契
        約書係被上訴人要求債務人提出才同意借款或展期，其
        實被上訴人早知系爭房屋係上訴人等所有等語。惟上訴
        人主張被上訴人早知系爭房屋係上訴人所有乙節，尚未
        舉證以實其說，況貸款人為確認借款人所提出之土地，
        是否足以擔保借款金額時，依社會常情，通常會進行實
        地查勘，又土地上之建物是否為土地所有人所有，爾後
        拍賣土地時，是否得聲請併同拍賣，均影響貸款人貸款
        之意願及額度。是前開切結書，自係債務人李榮舜等人
        為利借款順利，商請承租人所提出，以供被上訴人行使
        權利時之憑證，應無疑義，則由前情，足證被上訴人核
        貸放款時，已盡徵信查證之能事自明，是上訴人上開主
        張，核與常理有違，不足為信。
    (四)上訴人丙○復主張系爭71號建物，即如附圖一所示A、B
        部分亦即原審卷第41頁照片所示阿亮香雞排之建物及同
        圖所示G部分即同照片所示成典行之建物係其於71年間
        ，出資30幾萬元委由訴外人王明忠興建 (見原審卷第10
        0頁)等語。然丙○在債權人彰化商業銀行對債務人李榮
        舜、林英貴以臺東地院91年度執全字第639號假扣押事
        件，在91年12月10日查封系爭71號建物時，承認建物有
        部分係其向債務人承租 (見該假扣押執行卷第54頁)等
        語，並於系爭強執事件94年8月3日履勘現場時陳稱係於
        20餘年前向債務人李榮舜承租系爭土地，在土地上建築
        房屋使用至今，每月租金60,000元等語。惟經被上訴人
        聲請臺東地院民事執行處發收取命令後，復於94年10月
        17日具狀聲明異議謂債務人對第三人無何債權存在等語
        ，債務人李榮舜隨於94年11月21日親赴台東地院民事執
        行處陳稱系爭土地係「無償」提供上訴人丙○等人使用
        等語，有系爭強執事件卷宗所附筆錄及書狀可憑。嗣於
        原審審理中上訴人丙○再陳稱係因上訴人甲○○所有之
        建物均由其代為出租管理，故查封當時方有「建物有部
        分係其向債務人承租」之語 (見原審卷第106頁)。則綜
        合證人及上訴人丙○所言，不僅就使用債務人所有土地
        是否有償或無償? 系爭71號建物是否自建或承租? 陳述
        前後矛盾，且本件債務人係上訴人甲○○之弟李榮舜而
        非甲○○已載明於上開假扣押執行筆錄，上訴人丙○復
        在其上簽名，自不能諉為不知，而竟陳稱係誤李榮舜為
        甲○○云云，是上訴人丙○所言顯有違常情，不足採信
        。此外上訴人丙○復無法舉積極事證以證明系爭71號建
        物確係其出資興建，依上說明，其主張自不可採，被上
        訴人抗辯系爭71號建物非上訴人丙○所有乙節，信而有
        徵，堪認為實在。
    (五)至於上訴人乙○○部分，除主張建物為其出資20幾萬元
        於71年間所興建，現仍由其管理使用中 (見原審卷第10
        0頁)等語，並舉證人王星翰為證。然查證人王星翰僅係
        承攬人王明忠之僱用人之一，不瞭解定作及承攬詳情已
        如前述，其證述自不足證明上訴人乙○○係如附圖二所
        示建物之原始起造人。尤其上訴人乙○○已於78年7月2
        1日由臺東縣臺東市○○路○段55號遷至花蓮縣花蓮市○
        ○街107號居住，有戶籍謄本 (見原審卷第78頁)在卷可
        佐，其歷年財產所得均發生在花蓮縣花蓮市，亦有稅務
        電子閘門財產所得調件明細表 (見原審卷第119頁至第
        122頁)，參以債務人林英貴曾於80年9月1日將系爭建物
        及其坐落之臺東市○○段159地號土地出租予第3人張世
        群充作汽車修理業之用 (見原審卷第135頁背面房屋租
        賃契約書)等事實，可認系爭土地及建物非屬上訴人乙
        ○○所有，否則衡情應無任何理由為債務人之母林英貴
        所使用收益之理，此外，上訴人乙○○上開主張除無法
        舉事證以實其說外，亦與事理有違，則其上開主張自不
        足採信。
    (六)上訴人聲請再次傳喚證人王星翰以證明確實是上訴人委
        請王明忠所興建，但查王星翰在原審審理中已經對於當
        時工程的承攬事宜明確證稱是王明忠處理，他並沒有參
        與，因此也不知道何人委請興建。上訴人再聲請傳訊，
        徒然增添不必要的訴訟支出，並且妨害已經在執行的程
        序。尤其上訴人在原審聲請傳喚證人王星翰，在訊問過
        程中，王星翰證述確實有綽號阿柱、阿降者委請王明忠
        興建系爭建物後，原審法院請上訴人對證人發問，上訴
        人都沒有再追問阿柱者是不是上訴人（原審筆錄第88頁
        ），上訴人在上訴之後竟然主張阿降者就是上訴人乙○
        ○，並以此為理由聲請傳喚證人，本院認為如果綽號阿
        降就是乙○○，上訴人在原審審理中就應該加以確認，
        不應該在原審判決敗訴之後，再另行主張，況且乙○○
        也陳稱房屋是出資興建，不是他自己委請興建，與證人
        的證詞內容，也不相符合，上訴人此項聲請，本院認為
        不符合民事訴訟法第447條之規定，應予駁回。
六、就甲○○主張系爭建物為其所有部分，經查：
    (一)按違章建築之房屋，原非債務人所有，而被執行法院誤
        予查封者，買受人因不能登記，自得代位原所有人提起
        異議之訴，若該房屋為債務人所有，買受人雖買受在先
        ，亦無排除強制執行之權利。最高法院著有48年臺上字
        第209號判例可資參照。
    (二)本件上訴人甲○○主張如附圖一所示C、D、E部分之建
        物即門牌號碼為臺東縣臺東市○○路○段55號之房屋 (
        原審卷第41頁所附照片中的雙五白肉檳榔之房舍)為其
        所有，固據提出臺東縣稅捐稽徵處房屋稅籍證明書 (見
        原審卷第10頁)及該處房屋稅轉帳繳納證明 (見原審卷
        第9頁)為憑，惟經原審函詢臺東縣稅捐稽徵處後，查知
        上開房屋原登記為債務人李榮舜所有，89年3月14日以
        買賣為原因變更登記為上訴人甲○○所有，且係由上訴
        人甲○○委由另一債務人謝文萍代為申報契稅等情，有
        該處94年5月16日東稅財字第0940020747號函附房屋稅
        籍登記表及契稅申報書 (見原審卷第55頁至第57頁)在
        卷足憑，是系爭臺東縣臺東市○○路○段55號房屋既原
        屬債務人李榮舜所有且屬未辦建物所有權第一次登記之
        違章建築，上訴人甲○○於89年3月14日買受後，僅取
        得事實上處分權而已，究與所有權無關，依上揭判例意
        旨，上訴人甲○○自不得謂上開房屋為其所有而主張有
        排除系爭強執事件之權利甚明。
七、綜上所述，本件上訴人丙○、乙○○等2人均未能舉積極證
    據以證明渠等確為系爭建物之原始起造人，上訴人甲○○亦
    僅係系爭建物之買受人，僅擁有事實上之處分權，自無權對
    出賣人李榮舜之債權人即被上訴人聲請執行時提起第三人異
    議之訴，是上訴人等3人主張為系爭建物所有權人，依強制
    執行法第15條規定，訴請排除台東地院93年度執字第6646號
    強制執行程序，依上說明，即屬於法無據，為無理由，應予
    駁回。原審因而駁回上訴人在原審之訴，並無違誤，上訴人
    提起上訴，為無理由，應予駁回。
八、據上論結，本件上訴為無理由，依民事訴訟法第449條第1項
    、第78條，判決如主文。
中    華    民    國    95    年    4     月  25      日
                      審判長法  官  謝志揚
                            法  官  林慶煙
                            法  官  賴淳良
以上正本係照原本作成。
本件不得上訴。
                        法院書記官  邱廣譽
中    華    民    國    95    年    4     月  25      日


司法院資訊處製作；財團法人民間司法改革基金會備份。
